【裁判字號】    90,訴,633
【裁判日期】    900621
【裁判案由】    撤銷贈與行為等
【裁判全文】
臺灣臺北地方法院民事判決  九十年度訴字第六三三號
    原      告  中華開發工業銀行股份有限公司
    法定代理人  乙○○
    訴訟代理人  陳世英律師
                葉張基律師
    右    一人
    複  代理人  葉玟妤律師
    被      告  甲○○      住台北市○○街三四四號四樓
                丙○○      住.
    共      同
    訴訟代理人  廖英智律師
                林欣柔律師。
右當事人間請求撤銷贈與行為等事件，本院判決如左：
    主    文
被告甲○○、丙○○就附表所示不動產所為贈與之債權行為及所有權移轉之物權行為
應予撤銷。
被告丙○○應將前項不動產以夫妻贈與為原因於民國八十九年五月二十二日向雲林縣
虎尾地政事務所辦理所有權移轉之登記予以塗銷。
訴訟費用由被告負擔。
    事    實
甲、原告方面：
一、聲明：如主文第一項所示。
二、陳述：訴外人宏陽建設開發股份有限公司（下稱宏陽公司）於八十九年一月十日
    邀同被告甲○○為連帶保證人，與原告簽訂放款合約書，原告嗣即依約撥付新台
    幣（下同）七千五百萬元。惟宏陽公司自八十九年五月一日起即違約未繳付利息
    ，經原告之承辦行台北忠孝分公司分別於八十九年五月八日及十二日二次去函被
    告甲○○，請求給付應付利息、逾期利息、違約金未果後，按放款合約第十一條
    第二項第一款約定，該消費借貸債務即視為全部到期，而經原告就擔保品（定期
    存單）取償後，宏陽公司仍積欠原告本金二千零二十七萬二千元，被告甲○○就
    該等債務自應與宏陽公司負連帶給付之責。嗣原告擬對被告甲○○之財產（即雲
    林縣虎尾鎮○○段第二五四地號土地及坐落其上之雲林縣虎尾鎮○○段五三０建
    號建物，下稱系爭不動產）聲請假扣押以保全債權時，竟發現被告甲○○已於八
    十九年五月四日將該等房地以「夫妻贈與」為由，贈與另一被告丙○○，且於八
    十九年五月二十二日為移轉所有權之行為（雲林縣虎尾地政事務所收件日期，登
    記謄本登載為八十九年五月二十三日），而被告丙○○並於八十九年六月二十日
    提供系爭不動產為其向訴外人廖瓊蘭之擔保，設定本金最高限額三百五十萬元之
    抵押權。而被告甲○○季為宏陽公司對原告債務之連帶保證人，竟將其所有系爭
    不動產無償贈與另一被告丙○○，致原告不能就該等房地為查封拍賣，顯有害原
    告之債權。為此，依民法第二百四十四條第一項及第四項規定，訴請判決如聲明
    所示。
三、證據：提出放款合約書影本乙份、催告函影本二份、贈與登記前建物登記謄本及
    土地登記謄本影本各乙份、被告甲○○身分證正反面暨戶籍謄本影本各乙份、贈
    與登記後建物登記謄本及土地登記謄本影本各乙份為證，並聲請訊問證人廖淑珍
    。
乙、被告方面：
一、聲明：原告之訴駁回。
二、陳述：
  (一)被告甲○○因擔任宏陽公司董事長，因而成為貸款連帶保證人一事固不否認，然
    甲○○自八十九年二月即已辭卸該公司董事長職務，此後即未參與宏陽公司之經
    營管理。於收到本件開庭通知及起訴狀繕本後，被告甲○○曾去電宏陽公司查詢
    ，得知目前正在協商分期清償事宜，因此，依據民法第七百五十五條之規定，原
    告應不得請求被告甲○○清償。
  (二)原告起訴主張被告甲○○將系爭不動產無償贈與丙○○，害及其債權，然實則因
    甲○○積欠丙○○四百五十萬元之借款，甲○○無力償還，因而將名下房屋移轉
    所有權予蘇秀芬，以代清償。於地政機關辦理所有權移轉時，因甲○○無力繳交
    土地增值稅，因此地政機關之在申報書中，以夫妻贈與為名義辦理。
  (三)雖被告甲○○與丙○○為夫妻，但丙○○長年攜子女移民澳洲，對甲○○經營事
    業之情形並不清楚。惟自八十九年元月起，因甲○○生意周轉需要，數度向丙○
    ○借款，丙○○則透過電話，向其弟蘇彥銘借款，並請蘇彥銘直接交付甲○○，
    蘇彥銘則請其公司出納廖淑珍代為匯款或提領現金交付，借款金額至八十九年二
    月初即達三百五十萬元。後雙方協議由甲○○將系爭不動產移轉登記予丙○○，
    以代清償，丙○○並於完成移轉登記後再透過蘇彥銘借款一百萬元予甲○○。由
    此可知，被告甲○○之所以將系爭不動產移轉登記予丙○○，並非基於贈與之原
    因，而係清償借款，故非無償行為。再者，甲○○為清償債務而移轉系爭不動產
    予丙○○，固然為減少其積極財產，但一方面亦係減少其消極財產，非可謂為有
    害於原告之債權。此外，丙○○長年居住國外，對甲○○經營事業之情形並不清
    楚，因此其受讓系爭不動產時，根本不可能知道會有害於原告之權利。故原告之
    訴並不符合民法第二百四十四條第二項之規定。
  (四)由於本件所涉及之借貸關係分別存在於姊弟、夫妻之間，因而原告以不符合經驗
    法則否認之，認為借貸關係係存於被告甲○○與蘇彥銘二人之間，與蘇秀芬無關
    。然依一般經驗法則，姊弟的關係自然比姊夫與小舅子間要好得多，因此由丙○
    ○向蘇彥銘借款，蘇彥銘自然容易同意。此外，原告質疑被告甲○○與丙○○間
    計算得如此清楚，不符合常理，然而，若夫妻同居於台灣，有關家庭生活費用之
    支出，夫妻間一毫一釐如此清楚之借貸關係，固然違背常理，然丙○○已移民澳
    洲，與甲○○間之財產各自分離，且借貸款項數目不小，又非用於家庭或子女，
    而係甲○○個人在外經營事業所需，因此在甲○○無法以現金清償之情形下，蘇
    秀芬要求甲○○以名下不動產代清償，又有何違背常情之處？故原告之主張亦無
    理由。
三、證據：提出蘇彥銘彰化銀行綜合存款存摺影本乙份、甲○○台北松山郵局儲金簿
    及彰化銀行支票存款明細表影本各乙份為證，並聲請訊問證人蘇彥銘。
丙、本院依職權向雲林縣虎尾地政事務所調取系爭不動產於八十九年五月二十三日以
    夫妻贈與為由之登記卷宗。
    理      由
一、原告起訴主張訴外人宏陽公司於八十九年一月十日邀同被告甲○○為連帶保證人
    ，與原告簽訂放款合約書，嗣宏陽公司於收領原告撥付之七千五百萬元借款後，
    竟自八十九年五月一日起即違約未繳付利息，宏陽公司積欠之借貸債務即因放款
    合約第十一條第二項第一款約定而視為全部到期，原告茲就擔保品（定期存單）
    取償，惟宏陽公司仍積欠原告本金二千零二十七萬二千元，被告甲○○就該等債
    務自應與宏陽公司負連帶給付之責。嗣原告擬對被告甲○○之財產即系爭不動產
    聲請假扣押以保全債權時，竟發現被告甲○○已於八十九年五月四日將該等房地
    以「夫妻贈與」為由，增與另一被告丙○○，且於八十九年五月二十二日為移轉
    所有權之行為（雲林縣虎尾地政事務所收件日期，登記謄本登載為八十九年五月
    二十三日），而被告丙○○並於八十九年六月二十日提供系爭不動產為擔保，設
    定本金最高限額三百五十萬元之抵押權。而被告甲○○季為宏陽公司對原告債務
    之連帶保證人，竟將其所有系爭不動產無償贈與另一被告丙○○，致原告不能就
    該等房地為查封拍賣，顯有害原告之債權。為此，爰依民法第二百四十四條第一
    項及第四項規定，請求撤銷二被告間就系爭不動產所為贈與及移轉所有權之行為
    ，被告丙○○並應將系爭房地之所有權移轉登記塗銷。
二、被告則以：(一)被告甲○○雖為宏陽公司董事長，但八十九年二月間即辭卸該職務
    ，嗣經電詢宏陽公司人員始知原告與宏陽公司正在協商分期清償事宜，依民法第
    七百五十五條規定，原告不得請求被告甲○○清償宏陽公司積欠之消費借貸債務
    ；(二)系爭房地移轉登記之原因雖為「夫妻贈與」，但實質上因被告甲○○積欠被
    告丙○○未償，又因被告甲○○無力負擔稅賦，方以贈與方式移轉系爭不動產，
    故並非無償，原告依據民法第二百四十四條第一項行使撤銷權，於法不合；(三)此
    項所有權移轉登記無非減免被告甲○○之債務，並無害於債權人即原告，亦不該
    當民法第二百四十四條第二項規定之情形；(四)被告丙○○已移民澳洲，對於被告
    甲○○之財務狀況並不清楚，自不知悉宏陽公司積欠債務之事，是被告甲○○以
    系爭不動產清償對被告丙○○之債務，並無違背常理之處等語，資為抗辯。
三、原告主張被告甲○○為原告之借款債務人宏陽公司之連帶保證人，宏陽公司積欠
    原告消費借貸債務未償，嗣被告甲○○於八十九年五月四日（原因發生日期）將
    系爭不動產贈與並於八十九年五月二十日移轉登記予被告丙○○（登記謄本登載
    為八十九年五月二十三日），被告丙○○再提供系爭不動產予訴外人廖瓊蘭設定
    本金最高限額三百萬元抵押權之事實，業據原告提出放款合約書影本乙份、催告
    函影本二份、贈與移轉登記前之土地及建物登記謄本影本各乙份、贈與移轉登記
    後之土地及建物登記謄本影本各乙份、甲○○身分證正反面及戶籍謄本影本各乙
    份為證，且經本院向雲林縣虎尾地政事務所調取登記卷宗核閱無訛，復為被告所
    不爭執，自堪信為真。惟被告另以上揭情詞置辯，是本件爭執重點在：
    (一)原告是否允許宏陽公司延期清償；(二)被告間所為系爭不動產以「夫妻贈與」為
    由之移轉登記是否為有償行為。
四、被告辯稱原告已允許宏陽公司延期清償，被告甲○○毋庸再負保證責任，原告無
    由請求被告甲○○清償債務云云，惟已經原告否認有允許宏陽公司延期清償之事
    實，被告自應依民事訴訟法第二百七十七條第一項之規定，就此有利於己之事實
    加以舉證。然被告迄未就宏陽公司已經原告允許延期清償事實予以證明，其此項
    抗辯，自乏依據而不足採。從而，原告主張被告甲○○應依放款契約書對宏陽公
    司所欠之消費借貸債務負連帶清償之責，即非無可採。
五、被告雖辯稱伊等有消費借貸關係存在，是系爭不動產移轉登記乃有償行為云云，
    固提出原告不爭執之蘇彥銘存摺及甲○○存摺等件為證，惟按當事人主張有金錢
    借貸關係存在，須就其發生所須具備之特別要件即金錢之交付及借貸意思互相一
    致負舉證之責，若僅證明有金錢之交付，未證明借貸意思表示互相一致者，尚不
    能認為有金錢借貸關係存在（最高法院八十一年台上字第二三七二號判決意旨可
    資參照），因而，被告除證明交付消費借貸款項之事實外，尚應就伊等有消費借
    貸之意思予以證明。查，蘇彥銘應被告丙○○要求而交付金錢予被告甲○○之情
    ，證人蘇彥銘已證述：「八十九年初我姐姐跟我說姊夫甲○○需要週轉，他人在
    澳洲不方便，要我幫他調錢，大約四、五百萬元，有時候拿現金，有時候匯款，
    一月至三月份都有匯款，總計金額不記得，因為是姊弟就沒有細算到底是多少？
    沒有約定利息也沒有約定清償期」等語（見本院九十年五月二十一日言詞辯論筆
    錄），證人廖淑珍亦證稱受蘇彥銘指示匯款或交付現金予甲○○等語（見本院九
    十年六月七日言詞辯論筆錄），此部分由蘇彥銘交付金錢予被告甲○○之事實至
    明。惟被告丙○○本於借款予被告甲○○之意思而指示蘇彥銘交付金錢，原告則
    予以否認，被告丙○○確為貸與金錢予被告甲○○，方指示蘇彥銘交付金錢予被
    告甲○○之事實，即待被告加以舉證。然查，被告所舉證人蘇彥銘，乃被告丙○
    ○之胞弟，其所為證詞難免偏頗，猶待其他證據以資佐證，被告既未就被告丙○
    ○有貸與金錢予被告甲○○之意思舉證以實其說，則被告此項抗辯，殊難憑信。
    原告主張被告間以「夫妻贈與」為由之所有權移轉登記行為非有償行為，應認可
    採。
六、被告雖又辯稱被告甲○○此項移轉所有權行為乃為清償積欠被告丙○○債務，已
    減少被告甲○○消極財產，無害於原告云云。惟查，被告間無消費借貸之意思，
    所為移轉登記行為非有償行為，已如前述，則此項移轉登記行為並未減少被告甲
    ○○之消極財產，被告此項抗辯，亦無足採。
七、按債務人所為之無償行為，有害及債權者，債權人得聲請法院撤銷之，民法第二
    百四十四條第一項定有明文。再按民法第二百四十四條第一項、第二項所定之撤
    銷訴權，非先經債權人訴請撤銷債務人與第三人之有償或無償行為，尚不得逕行
    塗銷其所有權登記；該撤銷訴權兼有形成權及請求權之性質，故如已訴請撤銷債
    務人與相對人間所為抵押權設定行為，亦得同時聲請塗銷該抵押權設定登記；而
    債權人之債權，因債務人之行為，致有履行不能或困難之情形者，即應認為有損
    害債權人之權利；又依民法第二百四十四條規定請求法院撤銷者，不特及於債權
    行為，即物權行為亦無例外，最高法院著有五十六年台上字第三四七號判例、七
    十五年台抗字第七一號裁定、四十五年台上字第一五一六號判例、四十八台上字
    第一七五○號判例可資參照。本件被告間既無消費借貸之意思，所為系爭不動產
    所有權移轉登記行為亦非有償行為，且難認無損及原告權益之情事，則參照上開
    法條規定及判例意旨，被告間之贈與及系爭不動產所有權移轉登記行為已害及原
    告，洵無疑義。再者，系爭不動產移轉登記之原因為「夫妻贈與」，有贈與登記
    前後之土地及建物登記謄本可稽，依據民法第四百零六條「贈與，因當事人一方
    以自己之財產，為無償給與於他方之意思表示，經他方允受而生效力」之規定，
    贈與契約係為無償，其理至明。從而，原告既為被告甲○○之債權人，被告間就
    系爭不度產所為贈與之債權行為及移轉所有權之物權行為，有害及原告之債權，
    原告自得依民法第二百四十四條第一項規定，請求法院撤銷之，並請求被告丙○
    ○塗銷系爭房地之所有權移轉登記。是以，原告之訴於法有據，應予准許。雖原
    告所為訴之聲明未區分債權行為及物權行為之撤銷，但參酌上開判例意旨，及探
    求原告真意，應認原告已聲明撤銷「贈與」之債權行為與物權行為，附此敘明。
八、本件事證已臻明確，兩造其餘攻擊防禦方法，核與判決結果無影響，茲不一一論
    列。
據上論結，原告之訴為有理由，依民事訴訟法第七十八條、第八十五條第一項，判決
如主文。
中      華      民      國      九十    年      六      月    二十一    日
                                            民事第一庭法      官  許純芳
如對本判決上訴，須於判決送達後廿日內向本院提出上訴狀
附表：
雲林縣虎尾鎮○○段第二五四地號土地
雲林縣虎尾鎮○○段第五三０建號即門牌編號雲林縣虎尾鎮○○路四六之二號


司法院資訊處製作；財團法人民間司法改革基金會備份。
